【裁判字號】    99,台上,1485
【裁判日期】    990311
【裁判案由】    違反毒品危害防制條例
【裁判全文】
最高法院刑事判決            九十九年度台上字第一四八五號
上  訴  人  台灣高等法院台南分院檢察署檢察官
上  訴  人
即  被  告  甲○○
選任辯護人  吳政遇律師
上  訴  人
即  被  告  丙○○
選任辯護人  賴鴻鳴律師
            黃俊達律師
            粘怡華律師
被      告  乙○○
            丁○○
            戊○○原名張佳玲.
            己○○
上列上訴人等因被告等違反毒品危害防制條例案件，不服台灣高
等法院台南分院中華民國九十八年十一月二十六日第二審更審判
決（九十八年度上重更(一)字第六七號，起訴案號：台灣台南地方
法院檢察署九十六年度偵字第一四０八四、一五六六一、一五六
七八、一七七九八、一三八０一號），提起上訴，本院判決如下
：
    主  文
原判決關於甲○○、戊○○、己○○部分，及乙○○、丁○○無
罪部分均撤銷，發回台灣高等法院台南分院。
其他上訴駁回。
    理  由
壹、撤銷發回部分：
一、有罪（甲○○有罪）部分：
本件原判決認定上訴人即被告甲○○有原判決事實欄所記載之犯
罪事實，因而撤銷第一審關於甲○○有罪部分之科刑判決，改判
仍依刑法第五十五條之想像競合犯規定，從一重論以甲○○共同
運輸第一級毒品之罪，量處無期徒刑，褫奪公權終身，扣案原判
決附表（下稱附表）一所示之第一級毒品海洛因沒收銷燬，附表
二所示之物沒收，固非無見。
惟查：有罪判決書應分別記載事實及理由，而事實一欄，為判斷
其適用法令當否之準據，法院應依職權認定與論罪科刑有關之事
實，翔實記載，於理由內逐一說明其憑以認定之證據，並使事實
認定與理由說明，互相適合，方為合法。倘若未為記載，或事實
認定與理由說明，不相一致，或事實或理由內之記載，前後齟齬
，按諸刑事訴訟法第三百七十九條第十四款規定，均為判決不載
理由，或所載理由矛盾，其判決當然違背法令。查(一)原判決事實
欄內認定乙○○因積欠甲○○金錢，為賺取介紹費用，乃基於幫
助之犯意，引介丁○○為甲○○、陳銘建自緬甸運輸及私運海洛
因進口台灣等情；理由中說明乙○○於第一審供稱：伊積欠甲○
○新台幣（下同）四十幾萬元及二個互助會會款約十幾萬元等情
（見第一審卷二第一０七頁），甲○○於第一審亦供述：乙○○
積欠伊借款連同互助會會款共計約四十萬元等情（見第一審卷三
第一七八頁），足認甲○○所辯乙○○於民國九十六年八月五日
，尚未積欠甲○○互助會會款，不可能以介紹費用抵償所欠互助
會會款；乙○○於原審所證其僅積欠甲○○互助會會款，並無其
他金錢往來等情，均屬卸責或迴護之詞，不能採取等語（見原判
決第一九、二０頁）。但第一審九十七年二月十八日準備程序筆
錄所記載「乙○○積欠甲○○四十幾萬元及二個互助會會款（大
約十幾萬元」（見第一審卷二第一０七頁），係關於甲○○承認
之事實，而與乙○○之供述無關，原判決所為上述說明，核與所
憑之證據不相適合，難謂無判決理由矛盾之違法。(二)原判決認定
甲○○就丁○○、李秀娥於九十六年九月十六日，自緬甸運輸及
私運海洛因進口台灣犯行，有犯意聯絡及行為分擔，係以甲○○
就丁○○、張佳玲、己○○前於同年八月七日，自緬甸運輸及私
運「不詳物品」進口台灣一事，有駕駛車輛接送其等往返桃園國
際機場，並取得進口之「不詳物品」，因此支付金錢，已實際參
與其事；丁○○於第一審證述：伊與甲○○、陳銘建於九十六年
六月十四日第一次一起前往緬甸時，陳銘建有說過甲○○係同夥
，賺錢比較多，甲○○當時有在場，並未表示意見，及乙○○於
警詢、檢察官訊問時及第一審供述或證述：伊「知道」陳銘建係
甲○○之手下，甲○○才是運輸及私運海洛因集團主謀。甲○○
是老闆，陳銘建是員工，也是甲○○之小弟等情，為其主要論據
（見原判決第一六至二０頁）。惟上述先後二次自緬甸夾帶「不
詳物品」或海洛因進口台灣，係各別不同行為，其間有何具體關
聯？丁○○、乙○○所指陳銘建為甲○○之手下（員工、小弟）
，及甲○○係運輸及私運海洛因集團主謀（老闆）等情，有無所
本？是否僅屬丁○○、乙○○之個人意見或推測之詞？有無證據
能力？能否因甲○○參與九十六年八月七日之行為，即據以認定
其就九十六年九月十六日之運輸及私運海洛因進口犯行，有犯意
聯絡及行為分擔？俱有待辨明。原審未能詳為調查，亦未說明卷
內有何具體事證，足認上述九十六年八月七日、九月十六日之運
輸及私運「不詳物品」、海洛因進口犯行，係同一集團本於相同
計劃所為，及甲○○如何具體參與九十六年九月十六日之運輸及
私運海洛因進口犯行，又認不能證明九十六年八月七日運輸及私
運進口之「不詳物品」確係海洛因為由，諭知此部分無罪之判決
（見原判決第三八、三九頁），果爾，其認甲○○係九十六年九
月十六日之運輸及私運海洛因進口之共同正犯，且係主其事者，
前後採證標準難認一致，不無調查職責未盡及判決理由不備、矛
盾之違誤。本院前次發回意旨已就此詳予指明，乃原審仍未能詳
細調查、審認，尤有未洽。以上，或係甲○○上訴意旨所指摘，
或為本院得依職權調查之事項，且原判決之上述違法，已影響於
事實之認定，本院無從自為判決，應認原判決關於甲○○有罪部
分，有撤銷發回更審之原因。
二、無罪（戊○○、己○○部分，及甲○○、乙○○、丁○○無
    罪）部分：
本件原判決以公訴意旨略以：被告甲○○、乙○○、丁○○、戊
○○（原名張佳玲）、己○○等五人（下稱甲○○等五人）共同
基於自緬甸運輸及私運管制進口物品即第一級毒品海洛因進口台
灣之犯意聯絡，於九十六年七月底、八月初，由丁○○分別邀約
戊○○、己○○前往緬甸夾帶物品進口台灣，即可獲得十萬元至
十二萬元或七萬元至九萬元之代價，經戊○○、己○○應允，遂
由乙○○辦理丁○○、戊○○、己○○前往緬甸相關事宜。於九
十六年八月五日，甲○○駕駛車輛搭載丁○○、戊○○、己○○
三人至桃園國際機場，搭機前往緬甸仰光市，由不詳姓名、年籍
成年男子接往飯店投宿，並與陳銘建（通緝中）會合。同年月七
日，陳銘建將以保險套重複包裝成圓柱體之海洛因，攜帶至投宿
飯店，由戊○○夾帶三條（置入肛門二條、陰道一條，代價七萬
元）；己○○夾帶二條（置入肛門，代價六萬元），而丁○○則
因適值生理期，並未夾帶。丁○○、戊○○、己○○及陳銘建於
同日搭乘同一班機返回台灣，由甲○○駕駛車輛將丁○○、戊○
○、己○○載往桃園機場附近「激點汽車賓館」，在賓館房間，
戊○○、己○○取出夾帶之海洛因，交予甲○○，並由甲○○將
十二萬元交予丁○○。甲○○取得海洛因，即搭載丁○○、戊○
○、己○○前往阿囉哈客運桃園站，與陳銘建會合，丁○○將代
價十二萬元交給戊○○，由戊○○點收，並將其中五萬元交給己
○○。因認甲○○等五人共同涉有毒品危害防制條例第四條第一
項之運輸第一級毒品、懲治走私條例第二條第一項之私運管制物
品進口逾公告數額罪嫌等情。經審理結果，認為不能證明甲○○
等五人此部分犯罪，因而維持第一審關於諭知甲○○等五人此部
分無罪之判決，駁回檢察官在第二審之上訴，固非無見。
惟查：(一)刑事訴訟法第一百五十六條第二項固規定被告或共犯之
自白，不得作為有罪判決之唯一證據，仍應調查其他必要之證據
，以察其是否與事實相符，然此所謂之補強證據，並非以證明犯
罪構成要件之全部事實為必要，倘其得以佐證自白之犯罪非屬虛
構，能予保障所自白之真實性即已足。得以佐證者雖非直接可以
推斷被告之實行犯罪，但以此項證據與自白綜合判斷，若足以認
定犯罪事實者，仍不得謂其非屬補強證據。又審理事實之法院，
對於被告有利及不利之證據，應一律注意，詳為調查，綜合全案
證據資料，本於經驗法則以定其取捨，並將取捨證據及得心證之
理由，於判決內詳為說明。故證據雖已調查，而尚有其他部分並
未調查，仍難遽為被告有利或不利之認定。另證據之證明力，由
法院本於確信自由判斷，但不得違背經驗法則及論理法則，刑事
訴訟法第一百五十五條第一項定有明文。所謂經驗法則，係指吾
人基於日常生活經驗所得之定則，並非個人主觀上之推測。查卷
附丁○○、戊○○、己○○之入出境查詢資料（見九十六年度偵
字第一七七九八號卷第二五頁、第一五六一一號卷第二九、三０
頁、第一五六七八號卷第二九、三０頁），明確記載丁○○、張
佳玲、己○○於九十六年八月五日、八月七日搭乘同一班機出入
國境，可以證明丁○○、張佳玲、己○○所稱於上述時間一起出
國之情不虛；又卷附丁○○、乙○○分別持用門號000000
0000、0000000000行動電話為通話之通訊監察錄
音譯文，其中丁○○所傳簡訊內容顯示（見警卷Ｄ第五八頁至第
六０頁），丁○○一直就前次自緬甸夾帶物品進口台灣，取得報
酬不足一事，多有抱怨及爭取等情，似可以佐證丁○○、戊○○
、己○○所稱曾經夾帶物品進口台灣一節不假；另丁○○於九十
六年九月十六日，與李秀娥一起自緬甸夾帶物品進口台灣，經警
於丁○○、李秀娥之陰道及肛門分別查獲以保險套包裹之圓柱體
五條、四條，經法務部調查局鑑定結果，均含有海洛因成分，淨
重分別為二四六．四０、二二一．七九公克（純度各為百分之六
四．一二、五九．六八）等情，各有該局九十六年十月十五日調
科壹字第09623070740、00000000000號鑑定書附卷可據（見九十
六年度偵字第一四０八四號卷第五七、五八頁），似亦可以佐證
丁○○、戊○○、己○○有管道在緬甸取得海洛因夾帶進口台灣
。上開證據得否據為丁○○、戊○○、己○○於警詢、檢察官訊
問時及第一審有關甲○○等五人於九十六年八月七日，共同自緬
甸運輸及私運海洛因進口台灣一節，是否與事實相符之補強證據
？應有進一步研酌之餘地。又原判決已認定丁○○、戊○○、己
○○賺取十餘萬元之代價，往返台灣、緬甸，以置入陰道、肛門
之危險方式，夾帶用保險套包裹之圓柱體八條物品進口台灣。以
花費丁○○、戊○○、己○○三人往返台灣、緬甸之旅費、生活
費及支付十餘萬元報酬之不貲代價，不顧在陰道及肛門內置入異
物，可能造成之生命危險，用以夾帶可以置入戊○○、己○○之
陰道及肛門之區區數量物品，衡情論理，戊○○、己○○實際夾
帶之物品，應係量微而價昂之毒品或其他違禁物品，始足當之。
原判決未遑詳為調查、審酌上述事證，亦未調查有何毒品危害防
制條例第二條第一項所定毒品，符合丁○○、戊○○、己○○所
指以上述方式及代價夾帶進口物品之特性，即遽以上述丁○○、
戊○○、己○○於警詢、檢察官訊問時及第一審之供述或證述，
並無其他積極事證足資證明與事實相符之補強證據；又未查獲甲
○○等五人於九十六年八月七日，共同自緬甸夾帶進入台灣之物
品，用以鑑定究係何種毒品或其他違禁物品？數量及純度如何？
即遽認甲○○等五人此部分被訴運輸及私運海洛因進口台灣一節
，應屬不能證明，按諸上述說明，自有不合證據法則及判決理由
欠備之違法。本院前次發回意旨已指摘及此，但原審仍未詳加調
查、審認，實難謂允當。(二)依刑事訴訟法第二百六十八條之規定
，法院固不得就未經起訴之犯罪審判，但在起訴事實之同一性範
圍內，法院如認被告成立犯罪，並非不得變更起訴書所引應適用
之法條，予以論罪，此觀同法第三百條規定自明。原判決已說明
甲○○等五人於九十六年八月七日共同運輸及私運進口之「不詳
物品」，雖不能證明確係海洛因，但按理應係違禁物品無訛（見
原判決第三八、三九頁）。原判決未遑進一步調查、審認，所謂
「不詳物品」是否屬於毒品危害防制條例第二條第一項所定海洛
因以外之其他第一級至第四級毒品，抑或懲治走私條例第二條第
三項所稱管制進口物品，以自行認定犯罪事實，而逕予論罪，或
就起訴之犯罪事實，變更檢察官所引應適用之法條，而為審理，
即遽予維持第一審關於諭知甲○○等五人無罪部分之判決，難謂
適法。以上，或係檢察官上訴意旨所指摘，或為本院得依職權調
查之事項，應認原判決關於甲○○等五人被訴運輸第一級毒品無
罪部分，均有撤銷發回更審之原因。又原判決論處乙○○於九十
六年九月十六日幫助運輸第一級毒品罪刑（累犯）部分，已判決
確定送執行，併予指明。
貳、上訴駁回（丙○○）部分：
按刑事訴訟法第三百七十七條規定，上訴於第三審法院，非以判
決違背法令為理由，不得為之。是提起第三審上訴，應以原判決
違背法令為理由，係屬法定要件。如果上訴理由書狀並未依據卷
內訴訟資料，具體指摘原判決不適用何種法則或如何適用不當，
或所指摘原判決違法情事，顯與法律規定得為第三審上訴理由之
違法情形，不相適合時，均應認其上訴為違背法律上之程式，予
以駁回。本件原判決已明依憑證人即正犯乙○○、丁○○、李
秀娥於警詢、檢察官訊問時及原審之證述或供述，佐以上訴人丙
○○於警詢、檢察官訊問時及第一審之供述，並有通訊監察錄音
譯文、簡訊、採證照片、扣押物品清單等在卷可稽，暨以保險套
包覆由丁○○、李秀娥自緬甸夾帶進口台灣之圓柱體共計九條扣
案可資佐證。上開圓柱體內白色粉末，經法務部調查局鑑定結果
，認定含有第一級毒品海洛因成分等情（丁○○夾帶之五條，驗
餘合計淨重二四六．四０公克，純度百分之六四．一二；李秀娥
夾帶之四條，驗餘淨重二二一．七九公克，純度百分之五九．六
八），有該局九十六年十月五日調科壹字第09623070740 號鑑定
書附卷足憑，資以認定丙○○有原判決事實欄所記載之犯罪事實
。對於丙○○所辯：伊係依乙○○之交代行事，單純跑腿而已，
並不知乙○○、丁○○、李秀娥在運輸及私運海洛因進口，伊無
幫助犯罪之故意云云，何以不足採取，亦已憑卷內證據資料，於
理由內詳為指駁說明。並明丙○○係基於幫助他人犯罪之意思
，參與犯罪構成要件以外之行為，為幫助犯，爰依刑法第三十條
第二項之規定，減輕其刑；又丙○○僅為丁○○、李秀娥辦理護
照、簽證及接送往返桃園國際機場，並未獲得報酬，觸犯法定本
刑為死刑或無期徒刑之毒品危害防制條例第四條第一項之運輸第
一級毒品罪，倘科以法定最低本刑，仍嫌過重，客觀上足以引起
一般同情，可謂情輕法重，其犯罪情狀顯可憫恕，爰依刑法第五
十九條之規定，酌予減輕其刑，並遞予減輕之。因而撤銷第一審
關於丙○○部分不當之科刑判決，改判仍依刑法第五十五條之想
像競合犯規定，從一重論以丙○○幫助運輸第一級毒品之罪，量
處有期徒刑七年六月，褫奪公權四年。原判決已明所憑之證據
及其認定之理由，所為論斷與卷內證據資料相符，從形式上觀察
，並無何違背法令之情形存在。上訴意旨略以：(一)丁○○、李秀
娥於警詢、檢察官訊問時及第一審所證不利於丙○○之說詞，丁
○○係聽聞自乙○○，李秀娥則聽聞自丁○○而來，均無證據能
力。又丁○○、李秀娥得依證人保護法第十四條第一項之規定，
予以減輕或免除其刑，為避免其等為邀減刑寬典，而為不利於他
人之不實陳述，應有相當之補強證據，足以擔保其等所為陳述與
事實相符，始得採為論斷之依據。原判決未有補強證據，即採取
丁○○、李秀娥所為不利於丙○○之陳述，率為不利於丙○○之
認定，於法有違。(二)乙○○雖於警詢供稱：伊於九十六年九月十
三日丁○○、李秀娥出國前，即告知丙○○有關丁○○、李秀娥
前往緬甸係要夾帶海洛因回國之事等情，但乙○○於警詢及第一
審均證述：因為「阿宏」、「銘建」（按即「甲○○」、「陳銘
建」）常在伊經營之「十全釣蝦場」出入，所以丙○○早就知道
丁○○幫忙「阿宏」、「銘建」夾帶海洛因進口之事等語，足認
乙○○於警詢所稱告知丙○○一節，係基於「阿宏」、「銘建」
在「十全釣蝦場」出入，所為推測之詞，並非本於親身體驗之客
觀事實所為陳述，應無證據能力；又乙○○雖於第一審證稱：伊
有告訴丙○○有關丁○○出國夾帶海洛因之事，丙○○也說他知
道此事等情，但乙○○同時證述：伊應該是跟丙○○說丁○○要
帶「東西」等語，足見乙○○係對丙○○表示，丁○○要帶「東
西」，而未表明係帶「海洛因」，不能因此即認丙○○知情參與
。原判決採取上開乙○○於警詢、第一審之陳述，而為不利於丙
○○之認定，有採證不合證據法則之違法。(三)丙○○雖有使用門
號0000000000行動電話，但未曾以之與丁○○為通話
。又乙○○固於第一審證述，係丙○○將丁○○所傳簡訊，交給
乙○○觀看等情，惟乙○○指稱其不知丙○○有無自己觀看簡訊
內容等情，不能因此證明丙○○確實知悉簡訊內容，何況，丁○
○所傳簡訊，亦無有關夾帶海洛因進口之內容，丙○○縱使觀看
，亦無從得知夾帶海洛因之事。原判決以丁○○所傳簡訊，遽為
不利於丙○○之認定，不免率斷。(四)乙○○居間介紹並張羅丁○
○、李秀娥出、入國事宜，係運輸及私運海洛因進口之要角，並
與甲○○約定報酬；丙○○僅係依乙○○之指示，辦理出國手續
及接、送往返桃園國際機場，未有約定報酬，兩人犯罪之動機、
參與犯罪之程度，明顯輕重有別。原判決僅量處乙○○有期徒刑
八年，卻量處丙○○有期徒刑七年六月，所為量刑輕重失衡，有
量刑不合罪刑相當原則之違法云云。經查：(一)原判決認定丙○○
知悉丁○○、李秀娥運輸及私運海洛因進口，所援引丁○○、李
秀娥於警詢、檢察官訊問時及第一審有關丙○○代為辦理護照、
簽證，及交代如何行事之供述或證述（見原判決第二五、二六頁
），係屬丁○○、李秀娥親自見聞之事，並非聽聞自他人而來。
至於原判決另援引丁○○所證，其感覺乙○○講話之意思，指明
丙○○為乙○○之心腹，乙○○所作所為，丙○○大概都知情等
情（見第一審卷四第一四四、一四五頁、原判決第二七頁），係
以其實際經驗為基礎，並非單純其個人意見或推測之詞，依刑事
訴訟法第一百六十條規定，有證據能力。上訴意旨指稱丁○○、
李秀娥於警詢、檢察官訊問時及第一審所證不利於丙○○之說詞
，均係聽聞自他人而來，均無證據能力云云，自不足取。(二)證據
之取捨與證據之證明力如何，均屬事實審法院得裁量、判斷之職
權；苟其此項裁量、判斷，並不悖乎經驗法則或論理法則，又於
判決內論其何以作此判斷之心證理由者，即不得任意指摘其為
違法，而據為提起第三審上訴之合法理由。查(1)原判決認定丙○
○知悉丁○○、李秀娥運輸及私運海洛因進口等情，除援引丁○
○、李秀娥之供述或證述外，並有乙○○於警詢及原審之供述或
證述、簡訊為證，復有丙○○於警詢、檢察官訊問時及第一審之
供述可佐（見原判決第二五至二七頁），核與事理無違，係其採
證、認事職權之適法行使，並無採證不合證據法則之違法。(2)丙
○○上訴意旨所指乙○○於警詢供稱：伊於九十六年九月十三日
丁○○、李秀娥出國前，即告知丙○○有關丁○○、李秀娥前往
緬甸係要夾帶海洛因回國之事等情，係有關乙○○親身體驗之客
觀事實無訛，並非所謂推測之詞，自有證據能力。至於乙○○在
警詢及第一審另供述：因為「阿宏」、「銘建」常在伊經營之「
十全釣蝦場」出入，所以丙○○早就知道丁○○幫忙「阿宏」、
「銘建」夾帶海洛因進口之事等情，係乙○○強調丙○○確實知
情參與之說法而已，與上述乙○○於警詢所稱告知丙○○一節，
不生影響。又依乙○○於第一審所證前後情節（見第一審卷四第
一五二至一六０頁），乙○○於第一審已明確證稱，其有告訴丙
○○有關丁○○、李秀娥出國夾帶海洛因進口之事，所謂其應該
是跟丙○○說丁○○、李秀娥是要帶「東西」，充其量僅係用語
略有保留，本意仍係指海洛因無訛，自不足據為有利於丙○○之
認定。原判決採取上開乙○○於警詢、第一審之陳述，而為不利
於丙○○之認定，並無丙○○上訴意旨所指採證不合證據法則之
違法可言。(三)刑之量定，係屬事實審法院得依職權自由裁量之事
項，苟於量刑時，已以行為人之責任為基礎，並斟酌刑法第五十
七條各款所列情狀，而未逾越法定範圍，又未濫用其職權，即不
得遽指為違法。原判決於量刑時，已就丙○○犯罪之動機、目的
、手段、參與犯罪情節輕重、所得利益及犯罪後之態度等一切情
狀，予以綜合考量（見原判決第三三、三四頁），既未逾越法定
刑度，又未濫用自由裁量之權限，於法無違。又原判決已審酌丙
○○參與犯罪之情節，較乙○○為輕，因而分別量處丙○○、乙
○○有期徒刑七年六月、八年（均褫奪公權四年），丙○○所處
之刑既輕於乙○○，亦難認有丙○○上訴意旨所指量刑輕重失衡
，不合罪刑相當原則之違法情形。丙○○上訴意旨未具體指摘原
判決之量刑如何違背法令，徒憑其主觀之看法，指摘原判決關於
丙○○部分之量刑過重，自非適法之第三審上訴理由。丙○○上
訴意旨，仍執前詞，再為事實上之爭執，或徒憑己見，就原審調
查、取捨證據與判斷其證明力之適法行使，及判決內已明白論斷
之事項，任意指摘為違法，核均非適法之上訴第三審理由。應認
丙○○之上訴為違背法律上之程式，予以駁回。
據上論結，應依刑事訴訟法第三百九十七條、第四百零一條、第
三百九十五條前段，判決如主文。
中    華    民    國  九十九  年    三    月   十一   日
                      最高法院刑事第十二庭
                          審判長法官  黃  一  鑫
                                法官  張  春  福
                                法官  林  勤  純
                                法官  李  錦  樑
                                法官  陳  國  文
本件正本證明與原本無異
                                      書  記  官
中    華    民    國  九十九  年    三    月   十六   日
                                                      Ｅ

司法院資訊處製作；財團法人民間司法改革基金會備份。
